【裁判字號】    95,訴,10
【裁判日期】    950721
【裁判案由】    違反藥事法等
【裁判全文】
臺灣臺北地方法院刑事判決                95年度訴字第10號
公  訴  人  臺灣臺北地方法院檢察署檢察官
被      告  大川豐國際事業股份有限公司
            （起訴書誤載為大川豐國際股份有限公司）
兼  代表人  乙○○
                    號3樓
上  一  人
選任辯護人  趙元昊律師
            許瑞榮律師
上列被告等因違反藥事法等案件，經檢察官提起公訴（九十四年
度偵字第九六八九號），本院判決如下：
    主  文
大川豐國際事業股份有限公司、乙○○均無罪。
    理  由
一、公訴意旨略以：被告乙○○係址設臺北市○○區○○路二二
    五號三樓之被告大川豐國際事業股份有限公司（下稱大川豐
    公司，原名華彩生技股份有限公司，下稱華彩公司）負責人
    ，明知未依法申請查驗登記、取得藥品許可證之藥品，為藥
    事法所規範之偽藥，不得製造、販賣，竟基於製造偽藥之犯
    意，自不詳之日起至民國九十四年三月二十八日止，未經核
    准，將Sildenafil Analogue之西藥成分，摻入其所生產之
    「龍冠天下」產品而製造偽藥，並基於販賣偽藥之犯意，刊
    登廣告，將含有上開西藥成分之「龍冠天下」販賣與不特定
    人。復基於偽造文書之犯意，援引智維生物科技有限公司（
    下稱智維公司）所有「龍鳳天地」產品之食品字號於「龍冠
    天下」，且未經龍杏生技製藥股份有限公司（下稱龍杏公司
    ）之授權，於「龍冠天下」產品包裝盒暨內附藥品成分說明
    書上標示龍杏公司為製造廠等業務登載不實事項，足以生損
    害於龍杏公司。嗣經臺北市政府衛生局至大川豐公司抽驗「
    龍冠天下」，送請行政院衛生署藥物食品檢驗局（下稱藥檢
    局）檢出含有前開西藥成分，始悉上情，因認被告乙○○涉
    犯藥事法第八十二條第一項之製造偽藥、同法第八十三條第
    一項之明知為偽藥而販賣及刑法第二百十五條之業務登載不
    實文書等罪嫌，被告大川豐公司則應依藥事法第八十七條規
    定，科以同法第八十二條第一項及第八十三條第一項之罰金
    云云。
二、按犯罪事實應依證據認定之，無證據不得認定犯罪事實。又
    不能證明被告犯罪者，應諭知無罪之判決，刑事訴訟法第一
    百五十四條第二項、第三百零一條第一項分別定有明文。又
    事實之認定，應憑證據，如未能發現相當證據，或證據不足
    以證明，自不能以推測或擬制之方法，以為裁判基礎。再認
    定不利於被告之事實，須依積極證據，苟積極證據不足為不
    利於被告事實之認定時，即應為有利於被告之認定，更不必
    有何有利之證據。而認定犯罪事實所憑之證據，雖不以直接
    證據為限，間接證據亦包括在內；然而無論直接或間接證據
    ，其為訴訟上之證明，須於通常一般之人均不致有所懷疑，
    而得確信其為真實之程度者，始得據為有罪之認定，倘其證
    明尚未達到此一程度，而有合理之懷疑存在，致無從為有罪
    之確信時，即應為無罪之判決（最高法院三十年度上字第八
    一六號、四十年度臺上字第八六號、七十六年度臺上字第四
    九八六號判例意旨參照）。
三、本件公訴人認被告大川豐公司及乙○○涉有前揭犯行，無非
    係以證人即智維公司實際負責人丙○○及龍杏公司負責人甲○○之指證、卷附藥檢局九十三年十一月二十五日藥檢肆字
    第０九三九三二六八五四號函及九十四年十一月十六日藥檢
    參字第０九四九四三三四九六號檢驗成績書、「龍冠天下」
    廣告單，暨扣案之「龍冠天下」三百九十盒，為其論據。
四、訊據被告乙○○固不否認其係被告大川豐公司之負責人及有
    對外販賣「龍冠天下」產品之事實，惟堅決否認有何違反藥
    事法及業務登載不實文書等犯行，辯稱：伊與丙○○於九十
    二年十二月間合作成立華彩公司時，丙○○係提供「龍鳳天
    地」（實係「龍鳳合頌」）及「韻彩纖」二產品充作入股金
    ，伊將「龍鳳天地」改名為「龍冠天下」對外銷售，並經丙○○同意，在包裝上援引「龍鳳合頌」之食品字號，丙○○
    並表示「龍鳳天地」（實係「龍鳳合頌」）係由智維公司委
    託龍杏公司生產，同時交付龍杏公司工廠登記證等相關資料
    ，以取信於伊。故「龍冠天下」均係智維公司提供，並非伊
    所製造，且智維公司聲稱係食品，經伊送檢結果亦合格，伊
    不知其中竟含有西藥成分等語。經查：
  (一)被告乙○○於九十二年十二月八日與智維公司實際負責人丙○○簽立合作契約，約定由被告乙○○與智維公司合資成立
    華彩公司，惟斯時丙○○因無力繳納股款，遂同意提供價值
    新臺幣二百萬元之男性用膠囊半成品及減肥食品膠囊供華彩
    公司經營，以代入股資金之繳付，此業據被告乙○○供承在
    卷，並經證人丙○○於偵查及本院審理時證述屬實（見九十
    四年度偵字第九六八九號卷第一０三、一二三、一三三頁、
    本院卷第三０至三二頁），且有合作契約書及合作契約備忘
    錄附卷可稽（見同上偵卷第二三至二四頁）。嗣被告乙○○
    以華彩公司負責人名義，於同年月十一日完成華彩公司設立
    登記後，智維公司旋於同年月二十二日將該公司所生產之男
    性用膠囊「龍鳳天地」（實係「龍鳳合頌」）一萬九千零三
    十二顆及減肥用膠囊「韻彩纖」二百瓶，交由被告乙○○自
    行以華彩公司名義包裝並對外銷售等情，亦有證人丙○○於
    偵查、本院審理時之證述、華彩公司設立登記表及智維公司
    出貨單在卷可參（見本院卷第三０至三二頁、同上偵卷第二
    七、四四、一０三、一二三頁）。
  (二)又前開智維公司交與華彩公司經營銷售之「龍鳳天地」（實
    係「龍鳳合頌」）膠囊，係由智維公司提供原料，委託龍杏
    公司打錠及充填膠囊等事實，亦為證人丙○○所不否認（見
    同上偵卷第一０三頁、本院卷第三０頁），並經證人即龍杏
    公司負責人甲○○於偵查及本院審理時證述明確（見同上偵
    卷第一０一至一０二頁、第一三七頁、本院卷第三四頁），
    復有委託製造契約書在卷可憑（見同上偵卷第一０八頁）。
    而智維公司交付華彩公司之前開「龍鳳天地」（實係「龍鳳
    合頌」），僅以膠囊外附鋁箔壓包裝，並無外盒或藥品成分
    說明書，故被告乙○○另行委請他人設計製作紙盒外包裝（
    內附藥品成分說明書），並將該產品更名為「龍冠天下」，
    而以華彩公司名義對外販售，此亦據被告乙○○供述在卷，
    核與證人丙○○之證述相符（見同上偵卷第一０三頁、本院
    卷第三０頁反面、第三二頁正、反面），並有卷附「龍冠天
    下」紙盒外包裝及內附說明書可證（見同上偵卷第一三０、
    一四０頁）。
  (三)而臺北市政府衛生局於九十四年三月二十八日會同臺北市政
    府警察局刑事警察大隊，在上址被告大川豐公司查獲之「龍
    冠天下」三百九十二盒，固據證人丙○○於本院審理時證稱
    ：伊所提供之產品係十顆膠囊二排裝或四顆膠囊二排裝，而
    扣案之「龍冠天下」係四顆膠囊單排裝，二者包裝方式不同
    ，伊無法確定是否係伊公司所提供之產品等語（見本院卷第
    三一頁反面至第三三頁反面），證人甲○○於本院審理時亦
    證稱：伊僅負責充填膠囊，並無包裝，伊不知商品名稱，亦
    未見過最後成品，無法確認前開扣案之「龍冠天下」膠囊是
    否係伊公司所製造等語（見本院卷第三四頁、第三五頁正、
    反面）。惟查扣案之「龍冠天下」，係以一半藍色、一半白
    色之長橢圓形膠囊四顆排成一列，外附金色鋁箔壓包裝後，
    再以紙盒盛裝（內附藥品成分說明書），經本院當庭提示證
    人丙○○辨認後，證人丙○○亦證稱：該等膠囊外觀一半藍
    色、一半白色，與「龍鳳天地」產品相同，膠囊外附鋁箔是
    金色沒錯等語（見本院卷第三三頁反面、第三四頁反面），
    顯見扣案之「龍冠天下」，除膠囊排列、外盒等包裝方式外
    ，其外觀與智維公司提供之「龍鳳天地」（實係「龍鳳合頌
    」）並無不同。參以卷附龍杏公司出具之同意書，亦載明該
    公司同意華彩公司產品「龍冠天下」生機膠囊食品向行政院
    衛生署（下稱衛生署）申請廣電字號等語（見同上偵卷第四
    五頁），益證被告乙○○所辯：伊公司販賣之「龍冠天下」
    ，係智維公司提供，由龍杏公司所生產，並非伊公司製造，
    伊僅係將膠囊外附鋁箔壓包裝剪開，另行委請他人包裝云云
    ，尚非全然無據。公訴人指智維公司並未生產或出貨「龍冠
    天下」與被告大川豐公司，龍杏公司亦未生產「龍冠天下」
    乙節，容有誤會。
  (四)至前開「龍冠天下」產品前於九十三年間雖經消費者向臺北
    市政府衛生局申訴，由該局將該等膠囊送請藥檢局檢驗結果
    ，鑑別出Sildenafil Analogue西藥成分，復於九十四年二
    月間遭人向衛生署檢舉，由該署函請臺北市政府衛生局依法
    查處，經該局於同年月二十五日前往被告大川豐公司抽驗「
    龍冠天下」產品二盒，送請藥檢局檢驗結果，亦鑑別出
    Sildenafil Analogue（Mol.Wt:466）西藥成分，嗣經檢察
    官自扣案之「龍冠天下」隨機取其中一盒，送請藥檢局檢驗
    結果，則檢出Acetildenafil（即Sildenafil之類緣物，分
    子量466）西藥成分，此固有藥檢局九十三年十一月二十五
    日藥檢肆字第０九三九三二六八五四號函、九十四年三月二
    十一日藥檢參字第０九四九四０六０一七號及九十四年十一
    月十六日藥檢參字第０九四九四三三四九六號檢驗成績書、
    臺北市政府衛生局九十四年二月二十五日查驗工作報告表及
    食品檢查現場紀錄表、檢舉函及衛生署九十四年二月五日衛
    署食字第０九四０００五０六八號函在卷足憑（見同上偵卷
    第四八至五０、五二、五三、五五、五六、一二八、一二九
    頁），然查：
  1.被告乙○○以華彩公司名義銷售之「龍冠天下」，係由丙○○提供智維公司所有之「龍鳳天地」（實係「龍鳳合頌」）
    膠囊（外附鋁箔壓包裝），經被告乙○○另行委請他人進行
    外包裝，並更名為「龍冠天下」後，以華彩公司名義對外銷
    售之產品，而該等膠囊（外附鋁箔壓包裝）則係由智維公司
    委託龍杏公司所製造，已如前述，且查無證據證明被告乙○○販賣之「龍冠天下」係其自行製造而成，公訴人復未舉證
    證明該等「龍冠天下」產品所含前開西藥成分，係由被告乙○○所製造添加於膠囊內，自難遽認被告乙○○有製造偽藥
    之犯行。
  2.再查丙○○提供前開膠囊半成品與被告乙○○時，除檢附智
    維公司所有「龍鳳合頌膠囊食品」及「龍鳳天地膠囊食品」
    經衛生署核准國產食品產製前配方審查取得食品字號之相關
    文件，暨製造廠龍杏公司之經濟部工廠登記證外，復提供智
    維公司前於九十二年三月三日將所生產之膠囊送檢（未檢出
    含有「威而剛」主要成分Sildenafil）之證明文件與被告乙○○，丙○○並要求被告乙○○將智維公司提供與華彩公司
    之膠囊再行送驗，此業據證人丙○○於偵查及本院審理時證
    述明確（見同上偵卷第一０三、一二三頁、本院卷第三０頁
    反面、第三三頁），並有卷附衛生署九十二年十月二十八日
    衛署食字第０九二００三六四八七號及衛署食字第０九二０
    ０三六四八八號函、經濟部工廠登記證、昭信科技顧問股份
    有限公司（下稱昭信公司）九十二年三月十三日檢驗結果報
    告書足憑（見同上偵卷第二九至三二、四一、四三、八四頁
    ）。嗣經被告乙○○於九十三年間將智維公司提供之該等膠
    囊食品先後送請華友科技顧問股份有限公司（下稱華友公司
    ）及昭信公司檢驗結果，均未檢出「威而剛」之主要成分（
    或有效成分）Sildenafil，此亦有證人丙○○之證述、華友
    公司九十三年一月二十四日檢驗報告及昭信公司九十三年二
    月二日檢驗結果報告書在卷可參（見同上偵卷第八二、九０
    至九二、一０三、一二三頁、本院卷第三０頁反面、第三三
    頁），是被告乙○○所辯其誤認係食品，不知其中含有西藥
    成分乙節，尚非全然無據。其因認智維公司所提供之該等男
    性用膠囊半成品，乃經主管機關審定核准取得食品字號之食
    品，且係領有工廠登記證之合格製造廠商龍杏公司所生產，
    並經檢驗確認未含「威而剛」主要成分，而信賴該等膠囊純
    屬合格之食品，並非添加西藥成分之藥品，乃另行委請他人
    包裝後，以華彩公司名義對外販售，要難認其主觀上有明知
    為偽藥而販賣之故意。
  (五)從而，被告乙○○既無製造偽藥及明知為偽藥而販賣等犯行
    ，已如前述，自不得令被告大川豐公司負藥事法之刑責。
  (六)公訴人另指：被告乙○○基於偽造文書之犯意，援引「龍鳳
    天地」之食品字號於「龍冠天下」，且未經龍杏公司授權，
    於「龍冠天下」產品包裝盒暨內附藥品成分說明書上標示龍
    杏公司為製造廠等業務登載不實事項，涉犯業務登載不實文
    書罪嫌云云。查前開「龍冠天下」產品之外包裝紙盒及內附
    說明單，均註明「本產品經為署食字第0920036488號函配方
    審定為食品」（即「龍鳳合頌」之食品字號），並標明製造
    廠為「龍杏製藥股份有限公司（CGMP）」等字樣，有卷附「
    龍冠天下」外包裝紙盒暨內附藥品成分說明書影本及扣案之
    「龍冠天下」三百九十盒可資佐證（見同上偵卷第一三０、
    一四０頁），而證人丙○○於本院審理時固指證其並未同意
    被告乙○○使用「龍鳳天地」之食品字號，「龍冠天下」亦
    不得援用「龍鳳天地」之食品字號，證人甲○○亦證稱「龍
    冠天下」因未在龍杏公司包裝，故不可能同意其外包裝標示
    龍杏公司之名稱等語。惟查：
  1.智維公司提供經主管機關審定核准之「龍鳳天地」及「龍鳳
    合頌」膠囊食品之國產食品產製前配方作成之原料，委由龍
    杏公司製造膠囊（外附鋁箔壓包裝）後，交由被告乙○○更
    名為「龍冠天下」，並以華彩公司之名義包裝對外販售，業
    如前述，是「龍冠天下」膠囊，本質上既屬智維公司所生產
    之「龍鳳天地」及「龍鳳合頌」，則被告乙○○於「龍冠天
    下」紙盒外包裝上標示品名為「龍冠天下（龍鳳合頌膠囊食
    品）」，並註明「龍鳳合頌」膠囊食品字號，自無何業務登
    載不實可言，公訴人此部分所指，與業務登載不實文書罪之
    構成要件有間。
  2.再查被告乙○○以華彩公司名義對外販賣之「龍冠天下」，
    既係智維公司提供原料，委請龍杏公司製成膠囊本體外附鋁
    箔壓包裝，已如前述，則被告乙○○於其紙盒外包裝及內附
    藥品成分說明書上標示智維公司為製造公司、龍杏公司為製
    造廠，亦無不合，殊難以業務登載不實文書罪相繩，證人丙○○及甲○○所證未同意被告乙○○標示食品字號及公司名
    稱乙節，縱令屬實，亦不足據為不利於被告乙○○之認定。
五、綜上所述，本案公訴人之舉證，仍有合理之懷疑存在，尚未
    達於通常一般之人均不致有所懷疑，而得確信其為真實之程
    度，本院無從形成被告大川豐公司及乙○○有罪之確信，此
    外，復查無其他積極證據足資證明被告大川豐公司及乙○○
    有何違反藥事法或業務登載不實文書犯行，自難遽以製造偽
    藥、明知為偽藥而販賣及業務登載不實文書罪相繩。本件不
    能證明被告大川豐公司及乙○○犯罪，依首開說明，自應為
    渠等均無罪之諭知。
據上論斷，應依刑事訴訟法第三百零一條第一項，判決如主文。
本案經檢察官黃謀信到庭執行職務
中    華    民    國  九十五  年    七    月  二十一  日
                  刑事第八庭審判長法  官  陳德民
                                  法  官  唐于智
                                  法  官  陳芃宇
以上正本證明與原本無異。
如不服本判決，應於判決送達後10日內，向本院提出上訴狀。
                                  書記官  周小玲
中    華    民    國  九十五  年    七    月  二十八  日


司法院資訊處製作；財團法人民間司法改革基金會備份。
